臺灣桃園地方法院民事裁定
110年度輔宣字第47號
聲  請  人  楊之瑤  

相  對  人  顏碧合  
上列聲請人對於相對人聲請輔助宣告事件，本院裁定如下：
    主  文
宣告顏碧合（女，民國00年0月0日生，身分證統一編號：Z00000
0000號）為受輔助宣告人。
選定楊之瑤（女，民國00年0月00日生，身分證統一編號：Z0000
00000號）為受輔助宣告人顏碧合之輔助人。
聲請程序費用由受輔助宣告人顏碧合負擔。
    理  由
一、按「對於因精神障礙或其他心智缺陷，致其為意思表示或受
    意思表示，或辨識其意思表示效果之能力，顯有不足者，法
    院得因本人、配偶、四親等內之親屬、最近一年有同居事實
    之其他親屬、檢察官、主管機關或社會福利機構之聲請，為
    輔助之宣告」、「受輔助宣告之人，應置輔助人」，民法第
    15條之1第1項、第1113條之1第1項分別定有明文。又法院為
    輔助之宣告時，應依職權就配偶、四親等內之親屬、最近一
    年有同居事實之其他親屬、主管機關、社會福利機構或其他
    適當之人選定一人或數人為輔助人；法院為選定輔助人前，
    得命主管機關或社會福利機構進行訪視，提出調查報告及建
    議；法院選定輔助人時，應依受輔助宣告之人之最佳利益，
    優先考量受輔助宣告之人之意見，審酌一切情狀，並注意下
    列事項：⑴受輔助宣告之人之身心狀態與生活及財產狀況。⑵
    受輔助宣告之人與其配偶、子女或其他共同生活之人間之情
    感狀況。⑶輔助人之職業、經歷、意見及其與受輔助宣告之
    人之利害關係。⑷法人為輔助人時，其事業之種類與內容，
    法人及其代表人與受監護宣告之人之利害關係，此觀民法第
    1113條之1第2項準用第1111第1項、第2項、第1111條之1之
    規定即明。
二、聲請意旨略以：聲請人為相對人之子女。相對人因腦中風造
    成輕度失智症，致其為意思表示或受意思表示，或辨識其意
    思表示效果之能力，顯有不足。為此，爰依民法第15條之1
    第1項及家事事件法第177條規定聲請准予對相對人為輔助宣
    告，並指定聲請人為相對人之輔助人，暨指定關係人為會同
    開具財產清冊之人。若認相對人已達可宣告監護之程度，則
    請依民法第15條之1第3項、第1110條及家事事件法第164條
    規定為監護宣告等語。
三、經查，聲請人主張之上揭事實，業據提出戶籍謄本、親屬系
    統表、中華民國身心障礙證明、長庚醫療財團法人林口長庚
    紀念醫院診斷證明書等件為證，並經本院調閱相對人相關戶
    籍資料附卷為憑。又經本院前往長庚醫療財團法人桃園長庚
    紀念醫院，於鑑定人沈信衡醫師面前點呼並詢問相對人年籍
    資料，相對人可正確回答，惟問即相對人是否曾為本院110
    年度家暫字第138號至法院開庭，則回稱「之前是你來家裡
    嗎？」，經本院提醒是相對人至法院，相對人則回稱「我忘
    記了」，經再次詢問是否記得曾到法院？相對人稱「我記得
    ，只是忘記幾月」，經詢問之前到法院講的話是否實在？相
    對人稱「都實在，我只是容易健忘而已」，經告以輔助宣告
    要旨後詢問，若需他人幫忙處理事情，希望由何人？相對人
    稱「可是我要上班」，後又改稱「我女兒」，過程中相對人
    意識清醒，有問有答，但有時會有超出問題之陳述；聲請人
    在場表示，因相對人判斷力低，容易受騙，為保護相對人，
    故為本件聲請等語（見本院卷第43頁及其背面）。而鑑定人
    沈信衡醫師提出鑑定報告記載略以：「生活狀況及現在身心
    狀態（含檢查結果）：身體與精神狀態：意識：清楚。定向
    感：完整。外觀：整潔。態度：可配合，除詢問詐騙事件細
    節時較閃躲。情緒：穩定，除提及詐騙事件時稍微激動。行
    為：無明顯異常。言語：通順，無明顯異常。思考：無明顯
    貧乏或不合邏輯之思考。覺知：無明顯異常。檢驗或檢查結
    果：本院神經內科神經心理測驗報告：民國108年12月：簡
    易智能評估MMSE：27/30；臨床失智量表CDR：疑似失智狀態
    （CDR＝0.5）。本院精神科心理衡鑑報告：民國110年11月12
    日：簡易智能評估MMSE：24/30；臨床失智量表CDR：疑似或
    輕微失智狀態（CDR＝0.5）。結論：個案目前整體認知功能
    落在正常範圍但逼近切截分數，主要退化的能力為思考流暢
    度。綜合上述測驗結果、會談內容與行為觀察，推估其目前
    失智水準應落在疑似或輕微失智的範圍（CDR＝0.5）。日常
    生活狀況：㈠日常生活自理情形：可獨立自主。㈡經濟活動能
    力：可自行外出購物。㈢社會性活動力：有自主社交能力，
    目前從事清潔工作。㈣交通事務能力：可自主安排交通事務
    。㈤健康照護能力：可自主處理健康事務。㈥其他：無。鑑定
    結果：㈠精神障礙或其他心智缺陷之有無：有精神障礙或其
    他心智缺陷：腦中風導致之認知功能障礙。㈡障礙程度－為意
    思表示或辨識其意思表示效果之能力：顯有不足。㈢預後及
    回復之可能性：目前評估個案回復之可能性低，且需注意持
    續惡化之可能。結論：個案之精神科臨床診斷為『腦中風導
    致之認知功能障礙』。其認知功能介於邊緣程度，惟因思考
    流暢度受損，目前社交及判斷功能有部分障礙，致其為意思
    表示或受意思表示，或辨識其意思表示效果之能力，顯有不
    足。推測其回復之可能性低，且需注意持續惡化之可能」等
    語，有長庚醫院於民國111年1月14日以長庚院林字第110085
    1000號函所附之精神鑑定報告書1 件在卷可稽（見本院卷第
    50頁背面至第51頁）。審酌相對人現狀及其因腦中風導致認
    知功能障礙之病況，並參酌鑑定人之意見，認相對人顯因精
    神障礙，致其為意思表示之能力顯較通常人較低，並已達對
    於處理自己事務之能力顯然不足之情形，聲請人聲請對於相
    對人為輔助宣告，核無不合，應予准許。
四、次查，相對人既為受輔助宣告之人，則依法應為其置輔助人
    ，就本件適宜由何人擔任擔任輔助人之人部分：
    ㈠經本院囑請桃園市社會工作師公會對兩造進行訪視，該公
      會於110年9月24日以桃林字第110517號函檢附監護（輔助
      ）宣告調查訪視報告記載略以：「
    1.需求評估：⑴相對人為中風及輕度失智症患者，訪視當天
      ，相對人雖可正確陳述個人資料、家庭成員姓名及與其親
      屬關係，並清楚說明目前工作型態，但於訪視現場，相對
      人對於網友詐騙手法不疑有他，並對聲請人之勸說置之不
      理，且相對人對自身金錢規劃不佳，每月均入不敷出，也
      曾為提供網友金錢而向銀行申辦貸款，顯示相對人於中風
      與失智症後缺乏警覺和判斷事情之能力，有他人輔助管理
      財務及約制保護其行為之需。⑵聲請人因為防止相對人再
      遭他人詐騙及預防相對人簽署損及財產權益之文件，而提
      出本案之聲請。
    2.建議：本案之聲請人楊之瑤小姐為相對人之女兒，相對人
      現與配偶及兒子同住，相對人具有自我照顧及獨立工作之
      能力，相對人之身分證、健保卡、存摺、印章由相對人自
      行保管。相對人每月以2萬多元之薪資所得及身心障礙者
      生活補助3,772元支付個人生活開銷，而每月之房租費用
      則由相對人配偶支付。經訪視，聲請人楊之瑤小姐具擔任
      本案之輔助人人選意願，惟相對人對於聲請人擔任輔助人
      一職則以『她(指聲請人)要當就給她(指聲請人)當』、『我(
      指相對人)不同意可以嗎?』、『隨便啦!』回應之。聲請人說
      明，相對人配偶及相對人之兒子均已表示無意願處理相對
      人之事務，若法院裁定相對人為受監護(輔助)宣告之人，
      聲請人則主張選（指）任桃園市政府社會局擔任會同開具
      財產清冊之人。綜合評估，依據相對人與聲請人的陳述，
      雖未見聲請人有明顯不適任之消極原因，然相對人對於聲
      請人擔任輔助人一職則以『她(指聲請人)要當就給她(指聲
      請人)當』、『我(指相對人)不同意可以嗎?』、『隨便啦!』等
      消極話語回應，未有明確表態是否同意由聲請人為其輔助
      人以及其他對本案之意見與想法，惟建請鈞院以相對人最
      佳利益為考量，參酌相關事證後，予以綜合裁量之」等語
      ，有該調查訪視報告附卷供參（見本院卷第36頁）。
    ㈡相對人之配偶、另名子女經本院函詢其意見，均無任何表
      示（見本院卷第29至31頁）。
    ㈢綜合上情，本院斟酌前揭訪視報告及相對人之現況，可認
      聲請人係為預防相對人不受他人拐騙利用，為約制保護相
      對人而為本件聲請，以保障相對人財產安全，且聲請人為
      相對人之子女，誼屬至親，對相對人有相當程度之關心；
      相對人其餘家屬經本院函詢意見，皆無回應，顯無為相對
      人處理事務之積極意願，而非適宜之人選；而相對人雖於
      社工訪視時就是否由聲請人擔任輔助人一事，態度消極，
      然於本院訊問時則表示由聲請人任監護人，堪認由聲請人
      擔任輔助人最符合相對人之利益，爰選定聲請人擔任相對
      人之輔助人。
五、末按民法第15條之2條文內容可知，受輔助宣告人並未喪失
    行為能力，且對其財產仍具處分權能處分權，再參酌同法第
    1113條之1規定，並無準用同法第1094條、第1099條及第109
    9條之1、第1103條第1項規定，亦即受輔助宣告人之財產，
    不由輔助人管理，輔助人對於受輔助宣告人之財產，並無規
    定應與經法院或主管機關所指定之人會同開具財產清冊，故
    本件毋庸指定會同開具財產清冊之人，至輔助人之職務，可
    參照民法第1113條之1之規定，並應以善良管理人之注意執
    行職務，附此敘明。
六、依家事事件法第177條第2項、第164條第2項，裁定如主文。
中　　華　　民　　國　　111 　年　　1 　　月　　24　　日
                    家事法庭    法　官　羅詩蘋
以上正本證明與原本無異。
如對本裁定抗告須於裁定送達後10日內向本院提出抗告狀，並繳
納抗告裁判費新臺幣1,000 元。
中　　華　　民　　國　　111 　年　　1 　　月　　24　　日
                                書記官　黃雅慧